---
title: "Practica Unidad 1"
output:
  html_document: default
  pdf_document: default
date: "2025-02-26"
---

## Universidad Icesi

FACULTAD DE INGENIERIAS, DISEÑO Y CIENCIAS APLICADAS.

DEPARTAMENTO DE CIENCIAS FISICAS Y APLICADAS.

Profesor: Daniel Osorio

## Analisis Exploratorio con R y Python

Las autoridades de salud de la ciudad están preocupadas porque en cierta zona de esta se viene presentado un problema de salud en niños recién nacidos y consideran que el problema se debe a los malos hábitos de vida de las madres. Desarrollan un estudio a todas las madres que durante un periodo de seis meses dieron a luz un bebe en dicha zona. En este estudio se evaluaron aspectos de la historia clínica y sus hábitos de vida. La información de cada una de las madres y su hijo quedó registrada en la siguiente tabla.

Id: número identificador de la madre.

Bajo_peso: indica si él recién nacido tuvo bajo paso al momento de nacer (1=Si; 0=No).

Edad: edad de la madre en años cumplidos.

Peso_madre: peso de la madre en libras.

Raza: raza de la madre.

Fumar: antecedente de consumo de cigarrillo de la madre (1=Si; 0=No).

TPP: antecedente materno del número partos prematuros antes de este embarazo.

Ant_HTA: antecedente materno de hipertensión arterial (1=Si; 0=No).

Irrit_uterina: antecedente en este embarazo de irritabilidad uterina (1=Si; 0=No).

Visitas_md: número de visitas de control médico en este embarazo.

peso_nacer: peso real al nacer en gramos del recién nacido

### Librerias

Instalamos los paquetes de R, requeridos para trabajar el EDA.

Importamos los paquetes instalados


```{r librerias, echo=FALSE}
library(readxl)
library(dplyr)
library(ggplot2)
library(reshape2)
library(readr)
```

### Carga de Datos

```{r datos, echo=FALSE}
datos_r <- read.csv('https://raw.githubusercontent.com/profedaniel86/Clase-Bioestad-stica/refs/heads/main/Practica%20R/Practica.csv', sep=';')
head(datos_r)

```

### Exploremos los Datos

¿Se trata de una muestra o una población?

```{r bloque2}
# Hola
print("Hola")

```

¿cuáles variables son cualitativas y cuales son cuantitativas?


```{r tipovardatos}
str(datos_r)

```


Empecemos a analizar frecuencias

#### la distribución de frecuencias para el bajo peso al nacer. ¿Existe realmente el problema?


```{r Bajo_peso}
# Frecuencia de la variable 'Bajo_peso'
frecuencia_Bajo_peso <- table(datos_r$Bajo_peso)
print(frecuencia_Bajo_peso)
frec_relativa_Bajo_peso <- prop.table(table(datos_r$Bajo_peso))
print(frec_relativa_Bajo_peso)

```

En los datos, observamos que un 69% de los niños nacieron con peso normal, mientras que un 31% con bajo peso, lo que representa un valor alto en el contexto del problema


Miremos una tabla completa analizando solo la variable raza

```{r tabla_completa_raza}
# Crear una tabla con frecuencias absolutas, relativas y acumuladas
tabla_completa <- datos_r %>%
  group_by(Raza) %>%
  summarise(Frecuencia_Absoluta = n()) %>%
  mutate(
    Frecuencia_Relativa = Frecuencia_Absoluta / sum(Frecuencia_Absoluta),
    Frecuencia_Absoluta_Acum = cumsum(Frecuencia_Absoluta),
    Frecuencia_Relativa_Acum = cumsum(Frecuencia_Relativa)
  )

# Mostrar la tabla
print(tabla_completa, width = Inf)

```




```{r graf1}
# Diagrama de barras para 'Raza'
ggplot(datos_r, aes(x = Raza)) +
  geom_bar(fill = "orange") +
  labs(title = "Distribución de Raza", x = "Raza", y = "Frecuencia")
```

#### distribución de frecuencias de la raza de la madre con el bajo peso. ¿Existe alguna relación?

```{r nombrebloque}

print("Hola")

```

```{r Raza_Bajo_peso}

# Tabla cruzada entre 'Raza' y 'Bajo_peso'
tabla_cruzada <- table(datos_r$Raza, datos_r$Bajo_peso)
print(tabla_cruzada)

# Frecuencia relativa total (porcentaje sobre el total de datos)
frec_relativa_total <- prop.table(tabla_cruzada) * 100
print(frec_relativa_total)

# Frecuencia relativa por filas (porcentaje dentro de cada raza)
frec_relativa_filas <- prop.table(tabla_cruzada, margin = 1) * 100
print(frec_relativa_filas)

```



```{r apila1}
## Convertir tabla cruzada a formato largo para graficar
df_tabla <- as.data.frame(tabla_cruzada)
colnames(df_tabla) <- c("Raza", "Bajo_peso", "Frecuencia")

# Gráfico de barras agrupadas (frecuencias absolutas)**
ggplot(df_tabla, aes(x = Raza, y = Frecuencia, fill = Bajo_peso)) +
  geom_bar(stat = "identity", position = "dodge") +
  labs(title = "Distribución de Bajo Peso por Raza", x = "Raza", y = "Frecuencia") +
  theme_minimal()

# Gráfico de barras apiladas (frecuencias relativas por fila)**
df_frec_rel <- as.data.frame(frec_relativa_filas)
colnames(df_frec_rel) <- c("Raza", "Bajo_peso", "Porcentaje")

ggplot(df_frec_rel, aes(x = Raza, y = Porcentaje, fill = Bajo_peso)) +
  geom_bar(stat = "identity", position = "fill") +
  scale_y_continuous(labels = scales::percent_format(scale = 1)) +
  labs(title = "Distribución Relativa de Bajo Peso por Raza", x = "Raza", y = "Porcentaje") +
  theme_minimal()

```

#### Estadísticas descriptivas del peso al nacer por cada raza de la madre. Compare los resultados.

```{r estadisticaspeso}
# Media, mediana y desviación estándar de 'peso_nacer'
media_peso <- mean(datos_r$peso_nacer, na.rm = TRUE)
mediana_peso <- median(datos_r$peso_nacer, na.rm = TRUE)
desviacion_peso <- sd(datos_r$peso_nacer, na.rm = TRUE)

print(paste("Media:", media_peso))
print(paste("Mediana:", mediana_peso))
print(paste("Desviación estándar:", desviacion_peso))

```


```{r hist1}
# Histograma de 'peso_nacer'
library(ggplot2)

# Crear el histograma con la curva de densidad
ggplot(datos_r, aes(x = peso_nacer)) +
  geom_histogram(aes(y = ..density..), binwidth = 200, fill = "blue", color = "black", alpha = 0.7) +
  geom_density(color = "red", size = 1) +
  labs(title = "Histograma de Peso al Nacer con Curva de Densidad",
       x = "Peso al Nacer (gramos)",
       y = "Densidad")
```


Agrupar por 'Raza' y calcular estadísticas

```{r raza1}
agrupado_raza <- datos_r %>%
  group_by(Raza) %>%
  summarise(
    peso_min = min(peso_nacer, na.rm = TRUE),   # min
    peso_promedio = mean(peso_nacer, na.rm = TRUE),   # Media
    mediana = median(peso_nacer, na.rm = TRUE),       # Mediana
    peso_max = max(peso_nacer, na.rm = TRUE),   # max
    rango = max(peso_nacer, na.rm = TRUE) - min(peso_nacer, na.rm = TRUE),  # Rango
    desviacion_estandar = sd(peso_nacer, na.rm = TRUE),  # Desviación estándar muestral
    desviacion_estandar_p = sqrt(mean((peso_nacer - mean(peso_nacer))^2, na.rm = TRUE)),
    coeficiente_variacion = (sd(peso_nacer, na.rm = TRUE) / mean(peso_nacer, na.rm = TRUE)) * 100  # CV%
  )

# Mostrar resultados
print(agrupado_raza, width = Inf)

```



```{r box_plot}

# Boxplot de 'peso_nacer' por 'Raza'
ggplot(datos_r, aes(x = Raza, y = peso_nacer)) +
  geom_boxplot(fill = "lightgreen") +
  labs(title = "Boxplot de Peso al Nacer por Raza", x = "Raza", y = "Peso al Nacer (gramos)")
```




- Construya la distribución de frecuencias de hábito de fumar por cada bajo peso. ¿Es un indicador del problema?
- Construya la distribución de frecuencias de Hipertensión por cada bajo peso. ¿Es un indicador del problema?
- Calcular las estadísticas descriptivas del número de visitas al médico por cada bajo peso. Compare los resultados.
- Calcular las estadísticas descriptivas del peso de la madre por cada bajo peso. Compare los resultados.
- Construya un gráfico de caja y bigotes para el peso de la madre por cada bajo peso.
- Calcular las estadísticas descriptivas del peso al nacer por hábito de fumar de la madre. Compare los resultados.
- Desarrolle una conclusión general del estudio con base en los resultados obtenidos.

